臺灣桃園地方法院民事判決　　　　　　 98年度重訴字第301號
原　　　告　張金輝
訴訟代理人　張立業律師
複　代理人　王世豪律師
被　　　告　張源瑾原名張鑑淵.
　　　　　　張朝江
　　　　　　吳振
　　　　　　張環城
　　　　　　張貴木
上列當事人間請求清償債務事件，於民國100 年3 月28日辯論終
結，本院判決如下：
    主  文
原告之訴及假執行之聲請均駁回。
訴訟費用由原告負擔。
    事實及理由
壹、程序方面：
一、按訴狀送達後，原告不得將原訴變更或追加他訴。但擴張或
    減縮應受判決事項之聲明者，不在此限，民事訴訟法第255
    條第1 項但書第3 款定有明文。本件原告起訴時，原訴之聲
    明第1 項、第3 項分別為：被告張源瑾應給付原告新台幣（
    下同）158 萬5,644 元，及自民國89年6 月26日起至清償日
    止，按年息5%計算之利息；被告吳振橐應給付原告750 萬元
    ，及自86年7 月14日起至清償日止，按年息5%計算之利息等
    語。嗣於99年10月26日以民事準備狀(一)將訴之聲明第1 項變
    更為：被告張源瑾應給付原告158 萬5,644 元，及其中114
    萬120 元自89年7 月29日起至清償日止，其中9 萬1,650 元
    自起訴狀繕本送達翌日起至清償日止，按年息5%計算之利息
    ；將訴之聲明第3 項變更為：被告吳振橐應給付原告750 萬
    元，及其中100 萬元自86年12月11日起至清償日止，其中25
    0 萬元自86年12月26日起至清償日止，其中200 萬元自87年
    1 月20日起至清償日止，其中200 萬元自87年2 月20日起至
    清償日止，均按年息5%計算之利息；復將原訴之聲明第4 項
    、第5 項關於法定遲延利息請求之起算日，分別由86年7 月
    14日、87年3 月30日均變更為起訴狀繕本送達之翌日（見本
    院卷第91-99 頁）。復於100 年3 月28日本院行言詞辯論程
    序時，將上開訴之聲明第1 項請求之總金額由158 萬5,644
    元變更為157 萬5,588 元，即扣除其中關於訴訟費用10,056
    元之請求（見本院卷第290 頁，又同日筆錄記載關於計算遲
    延利息之金額變更為僅就其中123 萬1,770 元部分之本金為
    之，僅屬確認遲延利息之計算不包含起訴狀附表1 所列違約
    金9,773 元部分，應認並未變更民事準備狀(一)所為之變更，
    附此敘明），原告上開所為變更，核屬減縮應受判決事項之
    聲明，依上開規定，均應准許。
二、本件被告張貴木經合法通知，未於最後言詞辯論期日到場，
    核無民事訴訟法第386 條所列各款情形，爰依原告之聲請，
    由其一造辯論而為判決。
貳、實體方面：
一、原告起訴主張：
  (一)被告吳振橐自78年起經營中壢民主有線播送系統，85年間政
    府開放民間經營第四台，被告張貴木自任中壢民主有線電視
    股份有限公司（以下簡稱中壢電視台）負責人，經許可成立
    籌備處，被告張貴木、吳振乃邀伊於85年3 月13日簽立「
    共同經營合夥契約書」，簽約當時均無現金出資供營運週轉
    ，而係以對外舉債借貸方式取得資金週轉經營。依合夥契約
    之約定，由伊提供坐落中壢市○○路1 號隔壁10層樓房第4
    層作為公司用址，並以該公司用址，計價3,500 萬元整，佔
    股350 萬股為現物出資。由被告張貴木、張環城、吳振橐及
    訴外人彭添富提供有線電視許可證、資產與週邊設備，並以
    執照、設備與技術，折價為7 千萬元整，佔股700 萬股為現
    物出資。被告張朝江則提供資金及人力資源，並以現金500
    萬元及人力資源為出資，佔股50萬股。雙方約定原播放系統
    債務之原有債務，由被告張貴木、張環城、吳振橐及彭添富
    自行負責。而伊後來發現，原來所謂之資產、週邊設備及播
    送執照，早於83年間即因被告吳振橐積欠債務之故而質押予
    訴外人何宗榮、廖照雄及謝賢銘等人，中壢電視台成立之初
    ，即已週轉不靈，負債累累。原合夥契約所載之義務被告均
    未履行，伊並提供龐大資金挽救財務日漸惡化之公司，陸續
    已為中壢電視台積欠債務及清償債務，總金額高達5 千萬元
    以上。伊不甘原投資入中壢電視台鉅額金錢化為烏有，是以
    一再代被告支付債務，實屬無奈，乃提起本件訴訟，請求如
    下：
  (二)就訴之聲明第1 項部分之請求：
    被告張源瑾於85年9 月26日向新竹區中小企業銀行平鎮分行
    （即渣打國際商業銀行股份有限公司前身，下稱新竹企銀平
    鎮分行）借款150 萬元，因無擔保品可供銀行借款，遂央求
    伊擔任連帶保證人，其後借款確實撥入被告張源瑾之帳戶。
    詎料，被告張源瑾自86年12月份起即未依約繳納本息，致新
    竹企銀平鎮分行於87年8 月28日聲請本院對伊名下不動產假
    扣押（案號：本院87年度執全字第1707號），除伊前於86年
    12月2 日、87年2 月26日已分別為被告代償15萬3,247 元之
    本金、利息、違約金外，伊唯恐名下不動產遭拍賣，遂自87
    年9 月9 日起至89年6 月26日止，再代償114 萬120 元之本
    金，連同利息、違約金，總計157 萬5,588 元。是伊基於保
    證人地位代償被告張源瑾之債務，自得依民法第749 條之規
    定承受該債權，並向原告請求清償如訴之聲明第1 項所示。
  (三)就訴之聲明第2 項部分之請求：
  1.被告張朝江於86年4 至11月間分別開立如附表所示之支票14
    紙（下稱系爭14紙支票），系爭14紙支票係被告張朝江為交
    付片商所開立之支票。詎料，系爭14紙支票均遭退票，伊因
    此於86年11月24日分別與持票人以如附表代償金額欄所示之
    金額為被告代償部分票款，總計66萬653 元，伊取回系爭14
    紙票據，持票人並開立清償證明予伊。被告張朝江自認印章
    為真正，惟辯稱系爭14紙支票非其簽發，乃中壢電視台所簽
    發，其未授權簽發，且支票跟印章皆交由伊保管云云。然據
    被告張朝江於臺灣桃園地方法院檢察署（下稱桃園地檢署）
    88年度偵續字第25號88年5 月26日偵訊時具結證稱：「（有
    無提供票給公司？）有，張貴木的票於85年11月、12月間退
    票拒往，原本想以張金輝名義的票經營，但張拒絕，後來我
    向聯邦銀行中壢分行以自己名義申請來經營，但因財務週轉
    不靈之後也跳票了…」、「（為何公司財務會出現週轉不靈
    情形？）」因為何接手前的公司債務很多，我們接手後幫忙
    還了二千餘萬元債」等語明確，反於本件訴訟辯稱支票非被
    告張朝江所簽發，實屬可疑。
  2.即因被告張朝江置之不理，致使債權人每日向伊催討，伊無
    奈之下乃委請訴外人即律師陳金漢及其助理蔡永茂處理，於
    86年11月24日分別與系爭14紙支票之持票人為被告張朝江代
    償部分票款，此據陳金漢於本院98年度重訴字第72號證稱：
    「（提示起訴狀原證13清償證明是否見過？有無處理過此事
    ）有。原告委託我發律師函給電視台的債權人」、「（請詳
    述處理的經過）原告是中壢民主電視台的大股東，因為電視
    台在外面負債很多，所以原告想要替中壢電視台來處理，我
    有跟他說債權債務有多少你要先弄清楚，他說不處理不行，
    因為債權人都來電視台鬧，並找他跟他要錢，我跟他說你可
    以先避避風頭，他說不行，因為他父親就住在那邊，因此我
    就受他的委託發律師函給所有的債權人，就由原告拿錢出來
    ，把所有的債務都處理掉，…那後來的清償及處理都是由我
    的助理蔡永茂來處理」，以及蔡永茂證稱：「（提示起訴狀
    原證13清償證明是否見過？證人有無處理過此事？如何處理
    ？）清償證的支票號碼是我寫的，我們在民主台通知債權人
    在指定時間地點攜帶債權證明，當場開立支票」、「（張金
    輝係委託第3 人誰開票來支付？）也是劉學平」等語可證。
    民法第176 條第1 項規定，管理事務，利於本人，並不違反
    本人明示或可得推知之意思者，管理人為本人支出必要或有
    益之費用，或負擔債務，或受損害時，得請求本人償還其費
    用及自支出時起之利息，或清償其所負擔之債務，或賠償其
    損害。關於無因管理之主觀意思，如係他人事物，則推定管
    理人有管理他人事務之意思。伊於1 年之消滅時效內，以較
    票面上發票金額更少之金額解決被告張朝江支票發票人之責
    任，自是有利於被告張朝江且不違反其可得推知之意思。伊
    為被告張朝江代償後，迭經追討，皆無善意回應，爰依無因
    管理之法律關係，提起本訴。
  3.退步言，假設本件認為與適法之無因管理尚有未合，惟民法
    第177 條第1 項規定，管理事務不合於前條之規定時，本人
    仍得享有因管理所得之利益，而本人所負前條第1 項對於管
    理人之義務，以其所得之利益為限；又如本院認本件已罹票
    據法第22條所定1 年之時效，則依同條第4 項規定，或依不
    當得利之規定，伊亦得請求被告償還所得利益。
  (四)就訴之聲明第3 項部分之請求：
  1.被告吳振橐於79年經營中壢民主有線播送系統，即積欠謝賢
    銘1,750 萬元，嗣86年12月10日，由伊出面，於陳金漢及蔡
    永茂見證下，與謝賢銘關於上開債務成立協議內容（下稱系
    爭協議書），雙方約定，謝賢銘同意持有被告吳振橐質押之
    播送執照無過戶移轉或出售第3 人，伊同意於協議翌日交付
    現金100 萬元，另簽發86年12月25日、87年1 月20日、87年
    2 月20日面額各250 萬元、200 萬元、200 萬元支票，先行
    清償750 萬元，餘款1,000 萬元另行協商等語。伊乃於86年
    12月9 日將面額1 千萬元之支票１紙交予陳金漢，並由其事
    務所存入陳金漢銀行帳戶交換，於上開支票兌現後，將其中
    750 萬元轉入伊所委託之第3 人帳戶開票支付，由伊代償予
    謝賢銘750 萬元。
  2.即因被告吳振橐置之不理，致使有黑道背景之債權人每日派
    人向伊催討，伊無奈委請陳金漢及其蔡永茂處理，於86年12
    月10日與謝賢銘關於上開債務成立系爭協議書，由原告代償
    予謝賢銘750 萬元，此據陳金漢於本院98年度重訴字第72號
    證稱：「我印象最深刻的是處理執照的問題，因為執照那時
    候是被台北的債權人由黑道押著，那後來的清償及處理都是
    由我的助理蔡永茂來處理。原證9 的協議書是我親手寫的字
    」、「（中壢民主公司與謝賢銘有無債權、債務關係？有無
    請謝賢銘保管播送執照之約定？如有，其約定內容如何？）
    我只知道當時吳振是電視台的總經理，他為了這個電視台
    有去向謝賢銘借款，然後他用民主電視台的執照去押在謝賢
    銘那裡。原告為了要保住這個電視台，所以就叫我寫這個協
    議，由原告還謝賢銘先還750 萬，然後謝賢銘就不可以把執
    照移轉出售給第3 人」，以及蔡永茂證稱：「（提示原證9
    是否見過？證人有無處理過此事？如何處理？）有。這個股
    權轉讓同意書及承諾書是謝賢銘帶來的，協議書是陳律師寫
    的。跟陳律師所言相同」、「（張金輝係委託第3 人誰開票
    來支付750 萬元？後來債權人有無收到錢？）金額是750 萬
    ，是原告的朋友劉學平開票，債權人有收到」等語可證，伊
    解決被告吳振橐部分債務，今被告吳振橐推諉卸責，辯稱於
    83年質押予謝賢銘之播送執照於86年簽立協議書時明顯已失
    效云云，實不可取。
  3.再據廖照雄於另案證稱：「張環城及吳振橐為了籌設公司的
    錢，所以跟我借錢」、「有看過承諾書，約定內容就是將股
    票讓渡給我抵債，但是錢還給我的話，股票會在還給他」、
    「吳振橐、張環城有欠謝賢銘跟我1,750 萬元整之債務，就
    是我剛剛講的債務」、「所謂持有立承諾書人股票及票據，
    是指張環城開票給我，票過期沒辦法還錢，所以吳振橐給我
    股票」、「股票是指公司成立前有1,750 萬元的股票」、「
    有股票但是沒有辦法換成錢」、「所謂播送執照就是有限公
    司籌設許可證，有這個執照你才可以設立有線電視台，所以
    這個執照是很值錢的」、「最早吳振橐有找我合資，所以把
    執照給我作擔保，說以後新公司有錢再跟我拿」等語，可知
    被告吳振橐所辯不實。伊為被告吳振橐解決部分債務，自是
    有利於被告吳振橐且不違反其可得推知之意思，伊為被告吳
    振橐代償後，迭經追討，皆無善意回應，爰依無因管理之法
    律關係，提起本訴。再退步言，假設本件認為與適法之無因
    管理尚有未合，尚成立不適法管理，則依不當得利之規定，
    請求返還被告吳振橐返還所得利益。
  (五)就訴之聲明第4 項、第5 項部分之請求：
  1.被告張貴木、吳振橐、張環城共同簽發以付款人為萬泰商業
    銀行中壢分行、戶名為張貴木、支票號碼為CA0000000 、發
    票日為86年1 月15日、面額為200 萬元，及付款人為萬泰商
    業銀行中壢分行、戶名為張貴木、支票號碼為CA0000000 、
    發票日為86年4 月30日、面額為250 萬元支票2 紙（下稱系
    爭支票），均由伊背書後，交予何宗榮收執。詎料，系爭支
    票屆期提示均不獲付款，致何宗榮聲請本院對發票人及伊核
    發支付命令，其中就系爭200 萬元支票部分之支付命令業已
    確定，何宗榮並聲請本院86年度執字第5448號對伊之不動產
    為強制執行，伊唯恐不動產遭拍賣，迫不得已於86年7 月14
    日支付何宗榮200 萬元，何宗榮收受後，於當日即撤回強制
    執行；另系爭250 萬元支票部分之支付命令，經聲明異議後
    視為起訴，伊恐名下不動產遭拍賣，於87年3 月30日支付何
    宗榮175 萬元，有何宗榮於民事聲明狀上載明伊已清償175
    萬元等語可證。被告張貴木自認印章為真正且係個人帳戶，
    惟辯稱支票非其簽發，都交由伊保管云云。惟系爭支票乃被
    告張貴木、吳振橐、張環城所簽發，業據被告張朝江於桃園
    地檢88年度偵續字第25號88年5 月26日偵訊時具結證稱：「
    （有無提供票給公司？）有，張貴木的票於85年11月、12月
    間退票拒往，原本想以張金輝名義的票經營，但張拒絕，後
    來我向聯邦銀行中壢分行以自己名義申請來經營，但因財務
    週轉不靈之後也跳票了…」、「（為何公司財務會出現週轉
    不靈情形？）」因為何接手前的公司債務很多，我們接手後
    幫忙還了二千餘萬元債」等語明確。
  2.即因被告張貴木、吳振橐、張環城置之不理，致使何宗榮聲
    請核發支付命令，並對伊不動產強制執行，伊唯恐不動產遭
    拍賣，始代償本件債務。民法第125 條規定，請求權因15年
    間不行使而消滅。但法律所定期間較短者，依其規定。又求
    償權為因第3 人之清償依法律之規定而成立之新權利，與代
    位權為兩請求權之競合，第3 人得擇一行使，倘行使其一，
    已得滿足，則另一權利，即歸消滅。就本件時效言，求償權
    係新成立之債權，其時效應自債權成立時即86年7 月14日、
    87年3 月30日起開始進行，並適用民法第125 條規定之長期
    時效，依此計算，求償權至101 年7 月14日、102 年3 月30
    日始罹於時效，伊於時效內之98年8 月11日起訴請求，並未
    罹於時效。伊為被告張貴木、吳振橐、張環城代償債務後，
    迭經追討，置之不理，爰依票據法第5 條、民法第312 條及
    同法第281 條第1 項連帶債務之規定，請求被告清償債務。
    如本院認本件已罹票據法第22條所定1 年之時效，則依同條
    第4 項規定，伊亦得請求被告償還所得利益。
  (六)綜上，伊提起本訴有理由，爰聲明：1.被告張源瑾應給付原
    告157 萬5,588 元，及其中114 萬120 元，自89年7 月29日
    起至清償日止，其中9 萬1,650 元自起訴狀繕本送達翌日起
    至清償日止，均按年息5%計算之利息；2.被告張朝江應給付
    原告66萬653 元，及自86年11月24日起至清償日止按年息5%
    計算之利息；3.被告吳振橐應給付原告750 萬元，及其中10
    0 萬元自86年12月11日起至清償日止，其中250 萬元自86年
    12月26日起至清償日止，其中200 萬元自87年1 月20日起至
    清償日止，其中200 萬元自87年2 月20日起至清償日止，均
    按年息5%計算之利息；4.被告張貴木、吳振橐、張環城應連
    帶給付原告200 萬元，及自起訴狀繕本送達翌日起至清償日
    止按年息5%計算之利息；5.被告張貴木、吳振橐、張環城應
    連帶給付原告175 萬元，及自起訴狀繕本送達翌日起至清償
    日止按年息5%計算之利息。6.願供擔保請准宣告假執行。
二、被告辯稱如下：
  (一)被告張源瑾部分：
    原告於86年間因需錢孔急，乃商請被告張源瑾至新竹企銀平
    鎮分行開戶以作為人頭，借款150 萬元，以實際使用該借款
    之原告擔任連帶保證人，被告張源瑾並將銀行存簿、印鑑章
    交由原告取去，對於該款項被告張源瑾無從得知。又依原告
    提出之代償明細表及放款利息違約金收據，可知該款項係原
    告在使用，況銀行假扣押之對象亦係對原告之財產為之，未
    對被告張源瑾採取法律行動，是被告張源瑾並未負欠原告任
    何款項。
  (二)被告張朝江部分：
  1.系爭14紙支票實際係原告指使下開戶，支票本及印鑑皆由原
    告保管使用，被告張朝江從未使用，系爭14紙支票實際由何
    人基於何種原因關係所簽發及欠款情形與是否清償，均無從
    知悉。又依原告所檢附之代償明細表記載之執票人觀之，該
    債務可能係中壢電視台與執票人間因業務往來所生，亦可能
    係原告個人與14家公司借貸所生，至於債務如何產生，被告
    張朝江並不知悉。然若係中壢電視台所負欠14家公司帳款，
    理應由中壢電視台之收入加以清償，何需由原告代為清償。
    又若係原告與14張公司之借貸關係所生債務，自應由原告負
    責，概與被告張朝江無關。
  2.退而言之，縱被告張朝江應負擔票據債務，則票據權利人後
    未曾於票據法第22條第1 項規定之支票發票日後1 年間向被
    告張朝江行使票據權利，其票據債權應罹於消滅時效而消滅
    ，原告基於第3 人地位所為清償而成受債權人之票據權利，
    亦已罹於時效消滅。是縱認原告以無因管理之意思代為清償
    該票據債務，將使被告張朝江本可享有之票據時效利益喪失
    ，亦屬違反被告張朝江明示或可得推知之意思，且不利於被
    告張朝江，被告張朝江否認原告之管理行為，因此不生無因
    管理之法律關係。反之，若承認原告代償而成立無因管理，
    該債權亦因票據權利時效消滅，被告張朝江得以抗辯之。
  (三)被告吳振橐部分：
    被告吳振橐不曾向謝賢銘借款1,750 萬元，而係被告張環城
    於74年積欠廖照雄、謝賢銘之借款，被告吳振橐係被告張環
    城之好友，同意將被告吳振橐所有而登記於訴外人即配偶陳
    春娥名下之中壢電視台之股份150 萬股，讓與廖照雄、謝賢
    銘以代清償被告張環城之債務。又原告雖陳稱基於無因管理
    ，於86年12月10日與謝賢銘簽立協議書，約明謝賢銘不得將
    83年播送執照過戶、移轉或出賣與第3 人云云，然播送系統
    之播送執照需每年換照1 次，逾期未換照則該播送執照當然
    失效。謝賢銘所質押之83年播送執照於86年簽立協議書時明
    顯已失效，是以謝賢銘僅承諾失效之播送執照不轉讓、不出
    售，而與原告簽立協議書，要原告代付750 萬元，顯然不利
    於被告吳振橐，況協議書並未有被告吳振橐之簽名，其上所
    載係吳振拓，則協議內容非指被告吳振橐又顯然違反其明示
    或可得推知之意思，是原告之行為對被告吳振橐不成立無因
    管理之法律關係。再系爭支票上之印章為其所有，但已交付
    原告保管，其不知情，且原告之請求，亦已罹於時效。
  (四)被告張貴木未於最後言詞辯論期日到期，惟據其書狀及前到
    場之陳述，則與被告張環城均辯以：原告所述之支票，係被
    告張貴木個人帳戶，並以被告吳振橐、張環城為聯名戶，帳
    戶開立後即由原告取去使用，有關與何宗榮之債權，被告張
    貴木與何宗榮素不相識，未曾有任何金錢往來，僅係借用被
    告張貴木帳戶所簽發。又縱被告張貴木、張環城基於票據行
    為文義性而應負擔支票發票人責任，自應由何宗榮於發票日
    後1 年內行使票據權利，然何宗榮既未曾向被告行使票據權
    利，即應已罹於消滅時效而消滅，原告並無無因管理之必要
    與原因，況且是不利於被告張貴木、張環城之結果，自不成
    立無因管理。退步言，原告縱基於第3 人地位清償而承受何
    宗榮債權，亦罹於時效消滅。原告提出民事撤回強制執行狀
    影本僅分別載明相對人已清償200 萬元及175 萬元等語，然
    仍不足以證明票據債務係由原告清償，原告既主張清償代位
    承受權利，即應負舉證責任以實其說。
  (五)綜上，本件原告起訴實無理由，均聲明：如主文所示，並陳
    明如受不利判決，願供擔保請准免為假執行等語。
三、原告主張：被告張源瑾（原名張鑑淵，於96年6 月6 日改名
    ，見本院卷第11頁）於85年9 月26日邀同伊為連帶保證人向
    新竹企銀平鎮分行借款150 萬元，詎被告張源瑾自86年12月
    份起即未依約繳納本息，新竹企銀平鎮分行因而於87年8 月
    28日聲請本院對伊名下不動產為假扣押（案號：本院87年度
    執全字第1707號），除前於86年12月2 日、87年2 月26日已
    分別為被告代償15萬3,247 元之本金、利息、違約金外，因
    恐名下不動產遭拍賣，遂自87年9 月9 日起至89年6 月26日
    止，再代償114 萬120 元之本金，連同利息、違約金，總計
    157 萬5,588 元，伊自得依民法第749 條之規定於上開金額
    內，承受債權人之債權，請求被告張源瑾清償等語，然為被
    告張源瑾所否認，並以前詞置辯。經查：
  (一)原告所主張之上開事實，業據提出借據、民事假扣押聲請狀
    、新竹企銀平鎮分行放款利息及違約金（手續費）收據、代
    償證明書、撤回假扣押執行聲請狀（見本院卷第12-22 頁）
    為證，被告張源瑾亦不爭執上開書證之真正（見本院卷第71
    頁），並有渣打國際商業銀行股份有限公司平鎮分行以98年
    10月12日渣打商銀平鎮字第09800197號函送之代償證明書、
    放款利息及違約金收據等、以99年4 月7 日渣打商銀CB-OPS
    字第099006677 號函附之取款憑條在卷可稽（見本院卷第80
    -88 、153 、154 頁），原告上開主張代償之事實，堪認屬
    實。
  (二)惟查，被告張朝江以證人身分具結證稱：中壢電視台財務很
    差，原告進來擔任副董事長及財務經理後，情況還是一樣，
    因原告和新竹企銀平鎮分行廖鈞軸經理很熟，所以要被告張
    源瑾出名去信用貸款，當時渠是和原告商量，才150 萬元而
    已，不要用不動產貸款，找人頭辦理信用貸款就可以，找原
    告張源瑾是因為比較熟，且同在公司服務，擔任協理，錢下
    來後由原告動支用在公司所需，因要求兩個連帶保證人，所
    以由原告和渠擔任，錢是要由公司還給銀行等語（見本院卷
    第198 、199 頁）。核與原告自陳：與原告張源瑾、張朝江
    除公事外，平日並無其他往來，當時是原告張源瑾說向新竹
    企銀平鎮分行借錢是要給公司用，伊因公司的關係，才擔任
    連帶保證人等語大致相符（見本院卷第207 頁），應認可採
    。參諸後述原告所提出伊與謝賢銘於86年12月10日所成立之
    系爭協議書載明：「…乙方（即原告）承認吳振拓（本院按
    ，應係之誤寫）先生於八十三年積欠甲方（即謝賢銘）之
    債務欠款…乙方同意先行給付柒佰伍拾萬元正。…甲方保證
    「乙方經營」期間，原八十三年間吳振拓質押於甲方之播送
    執照絕無任何過戶移轉或出售予第三人之情事。…」等語（
    見本院卷第36頁），可知原告係以中壢電視台經營者之身分
    與謝賢銘成立系爭協議書，並就公司經營之重要事項即播送
    執照之處理與謝賢銘有所約定，則被告張源瑾辯稱原告乃中
    壢電視台之實際經營者，上開借款係為公司所用等語，實屬
    信而有徵。原告主張：上開債務為被告張源瑾個債務云云，
    則無可採。準此，上開向新竹企銀平鎮分行借款所生債務，
    既係因中壢電視台營運之需所為，原告斯時為公司實際負責
    人，委由被告張源瑾出名為主債務人而向新竹企銀平鎮分行
    借款，由伊與被告張朝江擔任連帶保證人，對外而言，固應
    由被告張源瑾對借款人新竹企銀平鎮分行負主債務人之清償
    責任，原告、被告張朝江則負連帶保證之責；惟對內而言，
    被告張源瑾與原告、被告張朝江間，自非單純之主債務人與
    連帶保證人之關係，而係為中壢電視台向新竹企銀平鎮分行
    為上開借款行為之共同行為人，僅推由被告張源瑾出名為主
    債務人，衡情，原告與被告張源瑾、張朝江3 人間自應無由
    被告張源瑾負最終清償責任之約定，反應係如被告張朝江以
    證人身分所述，此部分債務應由中壢電視台清償等語，始符
    真實。因此，於伊等3 人間，應有由中壢電視台清償此部分
    債務之約定，堪予認定。否則被告張源瑾當無因中壢電視台
    有金錢之需求，即願以形同債務承擔之方式，擔任借款人而
    為本件借款，使自己陷於日後遭債權人追償之風險，被告張
    源瑾辯稱其僅為人頭，不應負責等語，堪認可採。準此，原
    告於清償上開金錢後，主張依民法第749 條之規定，承受債
    權而向被告張源瑾為本件請求，自屬違反兩造上開約定，應
    無可採。
四、原告主張：被告張朝江於86年4 至11月間分別開立如附表所
    示系爭14紙支票以交付片商，詎系爭14紙支票均遭退票，伊
    因此於86年11月24日分別與持票人以如附表代償金額欄所示
    之金額為被告代償部分票款，總計66萬653 元，伊取回系爭
    14紙票據，持票人並開立清償證明予伊，伊自得依民法第17
    6 條第1 項、第177 條第1 項、不當得利之法律關係或票據
    法第22條第4 項之規定，請求被告償還上開金額等語，為被
    告張朝江所否認，並以前詞置辯，經查：
  (一)按未受委任，並無義務，而為他人管理事務者，其管理應依
    本人明示或可得推知之意思，以有利於本人之方法為之；管
    理人開始管理時，以能通知為限，應即通知本人，如無急迫
    之情事，應俟本人之指示，民法第172 條、第173 條第1 項
    分別定有明文。次按，管理事務利於本人，並不違反本人明
    示或可得推知之意思者，管理人為本人支出必要或有益之費
    用，或負擔債務，或受損害時，得請求本人償還其費用及自
    支出時起之利息，或清償其所負擔之債務，或賠償其損害；
    管理事務不合於第176 條之規定時，本人仍得享有因管理所
    得之利益，而本人所負同條第1 項對於管理人之義務，以其
    所得利益為限，亦為同法第176 條第1 項、第177 條第1 項
    所明定。
  (二)原告主張之上開事實，固據提出系爭14紙支票暨退票理由單
    、清償證明、上海商業儲蓄銀行存款對帳單為證（見本院卷
    第24-34 、110-112 頁），然依上說明，本件原告若係無因
    管理，其管理自應依被告張朝江明示或可得推知之意思，以
    有利於本人之方法為之，且於開始管理時亦應即通知被告張
    朝江，如無急迫情事，並應俟被告張朝江之指示。惟原告自
    承：為被告張朝江無因管理前，並未通知被告張朝江，因當
    時沒有想這麼多等語明確（見本院卷第126 頁），是本件原
    告並無不能通知被告張朝江或有何急迫之情事，且原告未主
    張或舉證伊曾將「無因管理」之意思通知被告張朝江，即難
    謂原告之管理行為符合無因管理之要件，原告依民法第176
    條第1 項而為此部分之請求，自屬無據。
  (三)再按，無法律上之原因而受利益，致他人受損害者，應返還
    其利益。雖有法律上之原因，而其後已不存在者，亦同。民
    法第179 條定有明文。又票據上之債權，倘因時效或手續之
    欠缺而消滅，固非不可依票據法第22條第4 項之規定，對支
    票發票人於其所受利益之限度請求償還，惟發票人是否果受
    有利益，又受利益之限度為何，按諸舉證責任分配原則，均
    應由執票人負舉證責任。倘發票人並無受有利益，自無上開
    利益償還請求權之適用。亦有最高法院87年度台上字第430
    號裁判要旨可資參照。次查，原告提出系爭14紙支票持票人
    所出具之上述清償證明均係載明：「立據人：…與『中壢有
    線電視（股）公司』之間所有債務，雙方經協調願以新台幣
    …元正達成和解，清償所有欠款，並放棄其他追訴權。恐口
    說無憑，特立此清償證明。立據人：…」等語，依該內容可
    知系爭14紙支票所表彰之債務均屬中壢電視台與執票人間之
    債務，核與被告張朝江於桃園地檢88年偵續字第25號背信等
    案中供稱：「（問：有無提供票給『公司』？）有，張貴木
    的票於85年11月、12月間退票拒往，原本想以張金輝名義的
    票經營，但張拒絕，後來我向聯邦銀行中壢分行以自己名義
    申請來『經營』，但因財務週轉不靈之後也跳票了…」、「
    （問：為何『公司財務』會出現週轉不靈情形？）」因為何
    接手前的『公司債務』很多，我們接手後幫忙還了二千餘萬
    元債」等語（見本院卷第102-104 頁），就所提供其名義之
    系爭14紙支票係為中壢電視台之公司債務而開立乙節相符。
    而另案證人蔡永茂亦於本院98年度重訴字第72號清償債務事
    件之訴訟中結證稱：清償證明上的支票號碼是渠寫的，是在
    中壢電視台通知債權人在指定時間地點攜帶債權人，當場開
    立支票，原告是委託劉學平開票來支付，這些片商都是中壢
    電視台的債權人，所欠是播映費及材料商的費用等語明確（
    見本院卷第108 頁），上情均與原告自承系爭14紙支票係為
    支付中壢電視台積欠片商債務而開立，後來跳票等語相合（
    見本院卷第127 、207 頁）。因此，本件被告張朝江雖為發
    票人，然實非系爭14紙支票所表彰債務之債務人，持票人請
    求清償債務之對象亦為中壢電視台而非被告張朝江，被告張
    朝江自無因開立系爭14紙支票而受有利益，更無因當時身為
    中壢電視台實際經營者之原告之代償而享有利益。此外，原
    告亦未能再就被告張朝江究竟因原告之清償系爭14紙支票債
    務而受有如何之利益另行舉證以實其說，是原告依民法第17
    7 條第1 項、第179 條或票據法第22條第4 項之規定，請求
    被告張朝江給付上開代償票款66萬653 元，均無可採。
五、原告主張：被告吳振橐於79年經營中壢民主有線播送系統，
    即積欠謝賢銘1,750 萬元，嗣86年12月10日，由伊出面，於
    陳金漢及蔡永茂見證下，與謝賢銘關於上開債務成立系爭協
    議書，雙方約定，謝賢銘同意持有被告吳振橐質押之播送執
    照無過戶移轉或出售第3 人，伊同意於協議翌日交付現金10
    0 萬元，另簽發86年12月25日、87年1 月20日、87年2 月20
    日面額各250 萬元、200 萬元、200 萬元支票，先行清償75
    0 萬元，餘款1,000 萬元另行協商等語。伊乃於86年12月9
    日將面額1,000 萬元之支票１紙交予陳金漢，並由其事務所
    存入陳金漢銀行帳戶交換，於上開支票兌現後，將其中750
    萬元轉入伊所委託之第3 人帳戶開票支付，由伊代償予謝賢
    銘750 萬元，伊自得民法第176 條第1 項或不適法無因管理
    、不當得利之法律關係，請求被告返還750 萬元等語，亦為
    被告吳振所否認，並以前詞置辯。經查：
  (一)關於此部分依無因管理之法律關係請求部分，原告自承：為
    被告吳振無因管理前，並未通知被告吳振，因被告吳振
    躲起來等語，然為被告吳振所否認，辯稱：其人都在中
    壢，還常碰到原告等語（見本院卷第126 頁），而原告就有
    何於本件無因管理前不能通知被告吳振或急迫情事之事實
    ，並未舉證以實其說，自無可採，原告所為管理行為，自不
    符合無因管理之要件，原告依民法第176 條第1 項之規定請
    求被告吳振給付750 萬元，並無可採。
  (二)次查，原告主張被告吳振積欠謝賢銘1,750 萬元之事實，
    依原告所提出由被告吳振、張環城共同出具之承諾書所載
    ：「立承諾書人吳振、張環城前欠廖照雄、謝賢銘新台幣
    壹仟柒佰伍拾萬元正，同意由新成立公司即中壢民主有線電
    視股份有限公司所佔有股份壹佰柒拾伍萬股，每股拾元計新
    台幣壹仟柒佰伍拾萬元正，無條件讓渡給廖照雄、謝賢銘，
    恐口無憑，特立此承諾書為證。立承諾書人…」等語（見本
    院卷第35頁），可知上開債務之債權人為廖照雄、謝賢銘2
    人，非僅原告所主張之謝賢銘1 人，且上開債務之處理方式
    已據約定為由債權人廖照雄、謝賢銘受讓中壢電視台之股份
    解決。而另案證人廖照雄於本院98年度重訴字第72號清償債
    務事件之訴訟中結證稱：被告吳振為了籌設公司向我借錢
    ，所以把執照押給我，但是後來聽到原告要把中壢電視台賣
    掉，才發函阻止，被告吳振有抽1,750 萬元的股票給我，
    後來他沒有償還，股票一直在我手上，執照也在我手上，等
    於是我被倒了1,750 萬元的帳，原告也沒有處理，成立的新
    公司，股票沒有給被告吳振，這個股票是我從被告張朝江
    手上拿來的，他是新公司股東，我的股票是新公司的股票（
    當場提示），是新公司成立後從7 千萬元股金中撥給我，有
    股票但是沒有辦法換成錢，執照就是有線公司籌設許可證，
    有這個許可證才可以設立有線電視台，所以很值錢，86年6
    月6 日承諾書是約定將股票讓渡抵債，但是錢還給我的話，
    股票會再還給被告吳振，86年12月10日的協議書不知情，
    現在1,750 萬元之股票還在我手上，是前公司欠我錢，拿被
    告吳振股票給我，錢也不是原告付的等語綦詳（見本院卷
    第186-188 頁），依上開債權人廖照雄所為證述，並參渠上
    述另案證述時尚持有約定股票之情，被告吳振辯稱其已依
    約交付上述股份，而清償債務完畢等語，應認可採。
  (三)而原告主張伊嗣於與86年12月10日與謝賢銘成立系爭協議書
    ，代被告吳振清償上開債務中之750 萬元等語，固據提出
    系爭協議書乙紙、陳金漢於華信銀行之存摺內、外頁影本為
    證（見本院卷第36、37頁）。然查，系爭協議書未據被告吳
    振簽署，自不得拘束被告吳振，當無疑義；且上開債務
    另一債權人廖照雄亦未簽署系爭協議書，則該協議書有無使
    上述債務關係發生權利義務變動之效力，更屬有疑，對照廖
    照雄上開證詞，系爭協議書應認尚無拘束廖照雄之效力。再
    者，另案證人陳金漢於本院98年度重訴字第72號清償債務事
    件中具結證稱：原告係中壢電視台大股東，因「電視台在外
    負債很多」，所以原告想替中壢電視台處理，渠有跟原告說
    要先弄清楚債權債務有多少，原告說不處理不行，因為債權
    人都來電視台鬧，並找原告要錢，因此渠受原告委託發律師
    函給所有債權人，由原告拿錢出來，把所有債務都處理掉，
    印象最深刻的是處理執照的問題，因為執照那時候是被台北
    的債權人由黑道押著，後來的清償及處理都是由渠助理蔡永
    茂處理，系爭協議書是渠親手寫的字，重點是原告有清償款
    項，至於金額多少渠沒有統計，只知道吳振當時是電視台
    的總經理，為了這個電視台有去向謝賢銘借款，然後用中壢
    電視台的執照去押在謝賢銘那，原告為了保住中壢電視台，
    所以叫渠寫這個協議書，由原告先還謝賢銘750 萬元，然後
    謝賢銘就不可以把執照移轉出售給第3 人等語綦詳（見本院
    卷第107 頁），亦可知上述債務核屬中壢電視台所負債務，
    此亦為原告所稱之債權人謝賢銘所是認，乃因而往找經營中
    壢電視台之原告請求清償。綜上，被告吳振業依承諾書之
    約定提出中壢電視台之股份以清償此部分債務，其就與廖照
    雄、謝賢銘間依上述承諾書所應負之給付義務已然終了，所
    餘僅將來是否將用以抵償債務之股份照價買回之問題，至於
    謝賢銘仍持該質押之播送執照向中壢電視台有所主張，要屬
    另一問題；且債權人廖照雄並不承認原告750 萬元之清償，
    被告吳振顯未因而享有利益；再者，此部分債務原非被告
    吳振個人所負欠，則縱令原告確有清償750 萬元予謝賢銘
    之事實，仍不能謂被告吳振因而受有何利益可言，是原告
    依民法第177 條第1 項或第179 條之規定，請求被告吳振
    給付750 萬元，均無可採。
六、原告主張：被告張貴木、吳振橐、張環城共同簽發以付款人
    為萬泰商業銀行中壢分行、戶名為張貴木、支票號碼為CA00
    00000 、發票日為86年1 月15日、面額為200 萬元，及付款
    人為萬泰商業銀行中壢分行、戶名為張貴木、支票號碼為CA
    0000000 、發票日為86年4 月30日、面額為250 萬元之系爭
    支票2 紙，均由伊背書後，交予何宗榮收執。詎系爭支票屆
    期提示均不獲付款，致何宗榮聲請本院對發票人及伊核發支
    付命令，其中就系爭200 萬元支票部分之支付命令業已確定
    ，何宗榮並聲請本院86年度執字第5448號對伊之不動產為強
    制執行，伊唯恐不動產遭拍賣，迫不得已於86年7 月14日支
    付何宗榮200 萬元，何宗榮收受後，於當日即撤回強制執行
    ；另系爭250 萬元支票部分之支付命令，經聲明異議後視為
    起訴，伊恐名下不動產遭拍賣，於87年3 月30日支付何宗榮
    175 萬元，有何宗榮於民事聲明狀上載明伊已清償175 萬元
    等語可證。伊為被告張貴木、吳振橐、張環城代償債務後，
    迭經追討，均置之不理，伊自得依票據法第5 條、民法第31
    2 條及同法第281 條第1 項連帶債務之規定，請求被告清償
    債務。如認本件已罹票據法第22條所定1 年之時效，則依同
    條第4 項規定，伊亦得請求被告償還所得利益等語，為被告
    吳振、張環城、張貴木所否認，並以前詞置辯。經查：
  (一)原告清償上開票款之事實，業據提出系爭支票2 紙暨退票理
    由單、撤回強制執行狀、民事聲明狀為證，並經本院調閱本
    院86年度執字第5448號執行卷宗、87年度壢簡字第127 號卷
    宗無訛，堪信可採（見本院卷第38-44 頁）。然依原告自陳
    不知系爭支票2 紙之原因關係為何，僅受被告吳振、張環
    城、張貴木之央求而於票據背面背書等語（見本院卷第143
    頁），嗣並陳稱：所承受之權利乃系爭支票之票據權利等語
    明確（見本院卷第274 頁），足認原告主張依票據法第5 條
    規定，所欲行使者乃係支票背書人對發票人之追索權。惟按
    ，票據為無因證券、流通證券，票據權利之行使與票據之占
    有，在票據上有不可分離之關係，非持有票據之持票人，不
    得行使票據上之權利。本件依原告所提出由何宗榮所出具之
    收據以觀（見本院卷第294 頁），系爭200 萬元支票之票款
    係由被告張源瑾所代理交付，該支票並由何宗榮返還，理應
    由被告張源瑾取得，而被告張源瑾就此則以證人身分具結證
    稱：這200 萬元不是原告的錢，是公司的營運退稅1 千萬元
    ，由其拿200 萬元還何宗榮，收據上有其簽名，忘記支票有
    無交給其，如果有，應該會交回公司等語，原告雖否認該筆
    金錢是來自公司退稅，惟亦陳稱確係委託被告張源瑾還款等
    語（見本院卷第291 頁）。然而，原告迄至本件言詞辯論終
    結時，均未能提出系爭200 萬元支票，以證明伊為該支票之
    持票人，另明確表示伊並未占有系爭250 萬元支票，因為只
    清償其中175 萬元等語（見本院卷第291 頁），即令就本院
    關於如何證明已清償上開票款之詢問，亦僅陳稱：以前述民
    事撤回強制執行狀、民事聲明狀所載內容為證等語（見本院
    卷第73頁），仍未能提出系爭2 紙支票，則原告於本件言詞
    辯論終結前，既未能提出系爭支票原本，實難認原告為系爭
    支票之票據權利人，依上說明，原告自不得向發票人即被告
    吳振、張貴木、張貴木行使系爭支票之票據權利，要可認
    定。
  (二)再按，發票人、承兌人、背書人及其他票據債務人，對於執
    票人連帶負責，為票據法第96條第1 項所明定。所謂連帶負
    責，就票據債務人與執票人間之關係言，係指各票據債務人
    就執票人所得追索之金額，負全部清償責任，此固與民法之
    連帶債務相當，然就票據債務人相互間之內部關係言，僅有
    追索權之問題，即票據債務人為清償時，僅得對其前手行使
    追索權，直至發票人為止，但票據債務人相互間並無內部如
    何分擔之問題，即並無民法上連帶債務人間分擔、求償或代
    位之關係，此與民法上之連帶債務有別（最高法院90年度台
    上字第153 號裁判要旨參看）。是本件原告請求被告吳振
    、張環城、張貴木就系爭支票由伊為背書人清償部分負責，
    自應係行使上述票據之追索權，伊與其等間所負者不能認係
    民法上之連帶債務，是原告依民法第281 條之規定，主張於
    伊清償之範圍內，承受債權人之權利，而得請求連帶債務人
    即被告吳振、張環城、張貴木清償此部分票據債務，亦無
    可採。
  (三)復按，就債之履行有利害關係之第3 人為清償者，得按其限
    度，就債權人之權利，以自己之名義代位行使，固為民法第
    312 條本文所明定。惟此規定，僅於第3 人為清償時，有其
    適用。若清償人即為債務人時，自不在本條適用之列。最高
    法院著有76年度台上字第2302號要旨可參。原告就系爭支票
    對被告吳振、張環城、張貴木於本件所為請求，核屬支票
    背書人對發票人之追索權，已如前述，對持票人而言，背書
    人即原告亦屬票據債務人，自非上開規定所謂之第3 人，而
    無上開規定之適用，原告依此規定而為主張部分，要屬無據
    ，仍無可採。
  (四)再查，原告所聲請調查之證人何宗榮到庭具結證稱：當初是
    渠會計師邀渠入股中壢電視台，該會計師本身也是股東，一
    共投入2 千多萬元，後來因認該電視台內部問題很多，所以
    就跟被告吳振談退股的事宜，因為當初會計師就是和他接
    洽，他當時應該是中壢電視台負責人，所以就同意分期將渠
    投資款退還，系爭支票就是退款的一部分，後來曾告支票的
    背書人即原告，因律師建議原告財力比較雄厚，可以比較快
    解決問題，票款是中壢電視台欠的，而不是發票人3 人等語
    綦詳（見本院卷第162 、163 頁），原告亦自陳：之所以在
    系爭支票背書，是因為都是公司要付的款項等語（見本院卷
    第208 頁）。基上可知被告吳振、張環城、張貴木雖為系
    爭支票之發票人，惟該等支票所表彰之債權則係屬中壢電視
    台所負欠持票人何宗榮之股款，並非上開被告3 人之債務，
    其3 人並未因系爭支票之開立而受有利益，原告於清償此部
    分債務時既為中壢電視台之實際經營者，業如前述，則原告
    清償系爭支票之票款債務，自不能認被告吳振、張環城、
    張貴木因此而享有利益，則原告依票據法第22條第4 項之規
    定，主張被告吳振、張環城、張貴木應於所受利益之限度
    內償還云云，仍無可採。
七、綜上所述，本件原告之主張均無可採。從而，原告依民法第
    749 條之規定，請求被告張源瑾應給付原告157 萬5,588 元
    ，及其中114 萬120 元，自89年7 月29日起至清償日止，其
    中9 萬1,650 元自起訴狀繕本送達翌日起至清償日止，均按
    年息5%計算之利息；依民法第176 條第1 項、第177 條第1
    項、不當得利之法律關係或票據法第22條第4 項之規定，請
    求被告張朝江應給付原告66萬653 元，及自86年11月24日起
    至清償日止按年息5%計算之利息；依民法第176 條第1 項或
    不適法無因管理、不當得利之法律關係，請求被告吳振橐應
    給付原告750 萬元，及其中100 萬元自86年12月11日起、其
    中250 萬元自86年12月26日起、其中200 萬元自87年1 月20
    日、其中200 萬元自87年2 月20日起，均至清償日止，按年
    息5%計算之利息；依票據法第5 條、民法第312 條及同法第
    281 條第1 項、票據法第22條第4 項之規定，請求被告張貴
    木、吳振橐、張環城應連帶給付原告200 萬元、175 萬元，
    及均自起訴狀繕本送達翌日起至清償日止按年息5%計算之利
    息，均為無理由，均應駁回。又原告之訴既經駁回，則原告
    假執行之聲請即失所附麗，應併予駁回。
八、本件事證已臻明確，兩造其餘之主張、陳述及所提之證據資
    料，核與判決結果無何影響，爰不一一論述，附此敘明。
九、據上論結，本件原告之訴為無理由，依民事訴訟法第385 條
    第1 項前段、第78條，判決如主文。
中    華    民    國   100    年    4     月    21    日
                  民事第一庭    法  官  范明達
以上正本係照原本作成。
如對本判決上訴，須於判決送達後20日內向本院提出上訴狀。
如委任律師提起上訴者，應一併繳納上訴審裁判費。
中    華    民    國   100    年    4     月    22    日
                                書記官  李心怡